---
title: "El Salario Mínimo Legal y su Impacto (EPHC)"
subtitle: "Versión simplificada (solo REG02 – Personas)"
date: "`r format(Sys.Date(), '%d/%m/%Y')`"
output:
  pdf_document:
    toc: true
    toc_depth: 2
    latex_engine: xelatex
geometry: margin=1in
---

```{r setup, include=FALSE}
knitr::opts_chunk$set(
  echo = FALSE,
  warning = FALSE,
  message = FALSE
)

options(scipen = 999)

fmt_gs <- function(x, digits = 0) {
  ifelse(
    is.na(x),
    NA_character_,
    format(round(x, digits), big.mark = ".", decimal.mark = ",", scientific = FALSE, trim = TRUE)
  )
}

LOCAL_R_LIB <- file.path(getwd(), "r_lib")
if (dir.exists(LOCAL_R_LIB)) .libPaths(c(LOCAL_R_LIB, .libPaths()))
```

# Objetivo

Este informe estudia la relación entre el **Salario Mínimo Legal (SML)** y variables del mercado laboral usando microdatos trimestrales de la **EPHC (INE)**.

La versión actual utiliza **solo la base REG02 (personas)** y excluye variables de vivienda/hogar (REG01).

# Ejecución del análisis

```{r run-analysis}
source("estudioSML_R02only.R")
```

```{r meta, results='asis'}
anos <- sort(unique(db$anio))
cat("**Años incluidos en el análisis:** ", min(anos), "–", max(anos), "\n\n", sep = "")
if (max(anos) > max(sml_data$year, na.rm = TRUE)) {
  cat("**Nota SML:** la serie de SML en el script llega hasta ", max(sml_data$year, na.rm = TRUE),
      ". Para años posteriores se utiliza el último valor disponible (relleno hacia adelante).\\\n",
      sep = "")
}
```

# Salario mínimo legal (valores recientes)

```{r sml-valores, results='asis'}
sml_reciente <- sml_data %>%
  filter(year >= 2024, mes == 7) %>%
  transmute(
    Año = year,
    Desde = format(fecha, "%d/%m/%Y"),
    `SML mensual (Gs.)` = fmt_gs(sml),
    `Jornal diario aprox. (Gs.)` = fmt_gs(round(sml / 26, 0)),
    Nota = dplyr::coalesce(tipo, "")
  )
knitr::kable(sml_reciente, caption = "SML mensual y jornal diario aproximado (26 jornales/mes)")
```

*Nota:* el valor 2026 corresponde a una proyección preliminar (no oficial); el ajuste definitivo se confirma usualmente en junio para regir desde julio.

# Resultados descriptivos

## Distribución por franja del SML

Franjas definidas sobre el ratio `ingreso / SML`:

- **Menos de 1 SML**: < 0.90
- **1 SML**: 0.90 a 1.10
- **Más de 1 SML**: > 1.10

```{r tab-dist, results='asis'}
dist_sml_print <- dist_sml %>%
  mutate(pct = round(pct, 1)) %>%
  dplyr::select(trimestredesc, ingoc1sml_cat, pct) %>%
  tidyr::pivot_wider(names_from = ingoc1sml_cat, values_from = pct) %>%
  arrange(trimestredesc)
knitr::kable(dist_sml_print, caption = "Distribución porcentual por franja SML y trimestre (ponderado)")
```

```{r fig-dist, fig.cap="Distribución porcentual por franja SML"}
g1
```

## Composición por género

```{r tab-muj, results='asis'}
prop_muj_print <- prop_muj %>%
  mutate(pct_muj = round(100 * pct_muj, 1)) %>%
  dplyr::select(trimestredesc, ingoc1sml_cat, pct_muj) %>%
  tidyr::pivot_wider(names_from = ingoc1sml_cat, values_from = pct_muj) %>%
  arrange(trimestredesc)
knitr::kable(prop_muj_print, caption = "% de mujeres por franja SML y trimestre (ponderado)")
```

```{r fig-muj, fig.cap="Proporción de mujeres por franja SML"}
g2
```

## Edad y educación

```{r tab-edad-edu, results='asis'}
edad_edu_print <- edad_edu %>%
  mutate(
    edad_prom = round(edad_prom, 1),
    anios_edu_prom = round(anios_edu_prom, 1)
  )
knitr::kable(edad_edu_print, caption = "Edad y años de estudio promedio por franja SML y trimestre (ponderado)")
```

```{r fig-edad, fig.cap="Edad promedio por franja SML"}
g3
```

```{r fig-edu, fig.cap="Años de estudio promedio por franja SML"}
g4
```

## Cotización (formalidad)

```{r tab-cotiza, results='asis'}
prop_cotiza_print <- prop_cotiza %>%
  mutate(prop_cotiz = round(100 * prop_cotiz, 1)) %>%
  dplyr::select(trimestredesc, ingoc1sml_cat, prop_cotiz) %>%
  tidyr::pivot_wider(names_from = ingoc1sml_cat, values_from = prop_cotiz) %>%
  arrange(trimestredesc)
knitr::kable(prop_cotiza_print, caption = "% de cotizantes por franja SML y trimestre (ponderado)")
```

```{r fig-cotiza, fig.cap="Proporción de cotizantes por franja SML"}
g5
```

## Tamaño de empresa

```{r tab-tama, results='asis'}
tama_print <- tama %>%
  mutate(tam_prom = round(tam_prom, 2))
knitr::kable(tama_print, caption = "Tamaño promedio de empresa por franja SML y trimestre (ponderado)")
```

```{r fig-tama, fig.cap="Tamaño promedio de empresa por franja SML"}
g6
```

## Salarios

```{r tab-sal, results='asis'}
sal_prom_print <- sal_prom %>%
  mutate(sal_prom = round(sal_prom, 0)) %>%
  dplyr::select(trimestredesc, sexo, ingoc1sml_cat, sal_prom) %>%
  tidyr::pivot_wider(names_from = ingoc1sml_cat, values_from = sal_prom) %>%
  arrange(trimestredesc, sexo) %>%
  mutate(across(where(is.numeric), fmt_gs))
knitr::kable(sal_prom_print, caption = "Salario promedio (mensual) por franja SML y género (ponderado)")
```

```{r fig-sal, fig.cap="Salario promedio (mensual) por franja SML y género"}
g7
```

```{r tab-salhora, results='asis'}
sal_hora_print <- sal_hora %>%
  mutate(sal_hora_prom = round(sal_hora_prom, 0)) %>%
  dplyr::select(trimestredesc, sexo, ingoc1sml_cat, sal_hora_prom) %>%
  tidyr::pivot_wider(names_from = ingoc1sml_cat, values_from = sal_hora_prom) %>%
  arrange(trimestredesc, sexo) %>%
  mutate(across(where(is.numeric), fmt_gs))
knitr::kable(sal_hora_print, caption = "Salario por hora promedio por franja SML y género (ponderado)")
```

# Econometría (diseño de encuesta)

Modelos `svyglm`: probabilidad de cotizar en función de la franja del SML y controles (edad, educación, sexo, tamaño empresa, área y efectos fijos de trimestre y rama).

```{r tab-svyglm, results='asis'}
extract_coef <- function(model, terms_keep) {
  sm <- summary(model)
  cf <- as.data.frame(sm$coefficients)
  cf$term <- rownames(cf)
  rownames(cf) <- NULL
  names(cf) <- c("estimate", "std_error", "statistic", "p_value", "term")
  cf <- cf[cf$term %in% terms_keep, c("term", "estimate", "std_error", "p_value")]
  cf
}

terms_sml <- rownames(summary(m_cotiza_lpm)$coefficients)
terms_sml <- terms_sml[grepl("^ingoc1sml_cat", terms_sml)]

tab_qb <- extract_coef(m_cotiza_qb, terms_sml)
tab_lpm <- extract_coef(m_cotiza_lpm, terms_sml)

tab <- dplyr::full_join(
  dplyr::rename(tab_qb, qb_est = estimate, qb_se = std_error, qb_p = p_value),
  dplyr::rename(tab_lpm, lpm_est = estimate, lpm_se = std_error, lpm_p = p_value),
  by = "term"
) %>%
  mutate(
    term = gsub("\\.", " ", term),
    term = sub("^ingoc1sml_cat", "", term)
  ) %>%
  mutate(
    qb_est = round(qb_est, 4), qb_se = round(qb_se, 4), qb_p = round(qb_p, 4),
    lpm_est = round(lpm_est, 4), lpm_se = round(lpm_se, 4), lpm_p = round(lpm_p, 4)
  )

knitr::kable(
  tab,
  caption = "Efecto estimado (vs. 1 SML) sobre la probabilidad de cotizar: Quasi-binomial y LPM"
)
```

# Event study (alrededor de ajustes del SML)

```{r fig-es, fig.cap="Event study: formalidad alrededor de ajustes del SML"}
fixest::iplot(
  est1,
  main = "Event study: formalidad alrededor de ajustes del SML",
  xlab = "Trimestres relativos al ajuste (ref = -1)",
  ylab = "Diferencia (pp) vs. ref"
)
```

# Bunching / densidad alrededor del SML

```{r fig-bunch, fig.cap="Masa salarial ponderada alrededor del SML"}
g_bunch
```

